臺中高等行政法院判決
　　　　　　　　　　　　　　　　　　 96年度簡字第00007號
原　　　告　甲○○
被　　　告　臺中市政府
代　表　人　乙○○
上列當事人間因食品衛生管理法事件，原告不服行政院衛生署中
華民國95年11月6日衛署訴字第0950038772號訴願決定，提起行
政訴訟。本院判決如下︰
　　主  文
原告之訴駁回。
訴訟費用由原告負擔。
　　事  實
甲、事實概要：緣原告因於民國（下同）95年2月23日及同年3月
    1日在電腦網站（http：//tw.f3.page.bid.yahoo.com/tw/a
    uw/auction/c00000000）刊登「靈芝茶」產品廣告，內容宣
    稱「商品介紹．．．旺旺的胃不太好，有一次又吃了不乾淨
    的東西，痛到會全身冒冷汗．．．試著泡了一杯靈芝茶喝，
    沒想到，沒多久，旺旺的胃竟然就不痛了．．．哪些人需要
    喝靈芝茶1、希望增強免疫系統的．．．2、想要改善心血管
    系統的．．．3、睡眠品質不好、情緒不穩定、想要減輕痛
    感覺的．．．4、想要改善呼吸系統問題的．．．5、肝臟功
    能不好，想要預防或改善的．．．記得要連續喝3個月才能
    夠深刻比較．．．」等文詞，分別經苗栗縣衛生局及臺中縣
    衛生局查獲，移送被告所屬衛生局查證認涉及誇大不實、易
    生誤解，被告乃以原告違反食品衛生管理法第19條第1項規
    定，依同法第32條第1項前段規定，於95年7月11日以府授衛
    食字第0950137571號行政處分書處原告新臺幣（下同）30,0
    00元罰鍰。原告不服，提起訴願，遭決定駁回，遂提起行政
    訴訟。
乙、兩造爭點及陳述：本件未行言詞辯論，依兩告提出書狀略以
    ：
壹、原告方面：
一、聲明：求為判決：訴願決定及原處分均撤銷。
二、陳述：
  (一)原告網路介紹「靈芝茶」內容完全引述專家學者條文及論述
    卻受罰鍰，依據行政程序法第5條及第7條第3款規定，行政
    罰法應符合明確性原則及比例原則，依後項原則故有行政罰
    法第8條但書「．．．按情節，得減輕或免除其處罰」之規
    定。原告接獲通知調查時，原告先以電話告知擬先書面陳述
    ，惟被告稱屆時攜帶圖章及身分證即可，被告以備妥之紀錄
    ，按其定型化內容囑原告簽章，否則得處以30,000元以上至
    150,000元罰鍰，原告認為有欠公平，有條件加註「依行政
    罰法第8條規定」再行簽章。
  (二)被告對食品衛生有管理職責，仍可依比例原則先行函知或陳
    述意見時要求下架，以達民眾侵害最小，若不果，再為行政
    罰（行政程序法第36條參照）。經核，同樣食品衛生管理法
    違規案，暨雅虎國際資訊股份有限公司，卻能依程序發函謂
    「貴公司產品涉及誇張，易生誤解及療效違反食品相關法規
    規定，請貴公司刪除該等違規網頁內容，以免持續誤導其他
    消費者．．．」。行政機關對大企業如此溫馨可不罰鍰，而
    對小蝦米之原告雖有理由仍照罰鍰，被告明顯違反公平原則
    。再者，原檢舉人於95年8月3日向被告檢舉違規案件共21件
    ，被告回復檢舉人函僅稱「．．．查內9件產品內容，其中
    『高單位葡萄籽』等6件涉及誇張，易生誤解及療效違反食
    品相關法規規定．．．」回函僅稱6件，另3件及檢舉書內容
    12件共計15件，按現行法令均係嚴重違規案，其處理情形並
    未函復檢舉人，且無下文，其選擇性處分，違反平等原則。
  (三)被告稱95年2月23日及同年3月1日查獲刊登違規食品廣告，
    然而95年2月23日為苗栗縣衛生局舉發原告；95年3月1日為
    臺中縣衛生局舉發住於臺中縣霧峰鄉之第三人蕭峰光，被告
    未查證，而認係原告二行為，毫無理由。被告所通知之人，
    一為原告住臺中市南屯區；另一人為蕭峰光住臺中縣霧峰鄉
    ，被通知時完全不知違規事項。兩人同時間向被告陳述時發
    現檢舉內容完全相同隻字不差，分由苗栗縣衛生局及臺中縣
    衛生局，雖不同地，事項相同，基於「一事不再理之原則」
    ，縱有為績效、為獎金，不論一分為二或三，當然一事要合
    併處理，非被告所稱屬二行為，念初犯，以一行為處罰。而
    「一事不再理之原則」為法律明定，被告辯稱原告違規分別
    於95年2月23日及95年3月1日應屬二行為，卻未說明違規內
    容、事項，企圖混淆。
  (四)被告所謂「易生誤解」並未說明其內涵，究屬何種誤解，誤
    會什麼，皆隻字未提，即逕自涵攝，實違明確性原則。原告
    受友人託刊僅值600元商品靈芝，並主動下架，相關說明僅
    引述專家學者研究報導，未自行稱療效，並無誤導之情形。
  (五)被告配合食品衛生管理法第7條「本法所稱食品業者，係指
    經營食品或食品添加物之製造加工．．．」致被告對原告陳
    述紀錄，如網路流傳對個人網路買賣均稱食品業者、公司，
    以作罰鍰依據，暨被告辯稱原告為「．．．食品業者．．．
    該廣告是本公司所刊登．．．」等紀錄，被告於95年7月3日
    詢問原告作紀錄時已明自表示，原告係自然人非法人，紀錄
    上亦登記個人姓名、住所、身分證字號及職業，被告並告知
    得分期繳納。食品業者、食品公司須具有營業登記證，全然
    與個人不同。被告調出電腦資料僅更改姓名，致紀錄與事實
    不符，並再三強調本案最高150,000元以下罰鍰。
貳、被告方面：
一、聲明：求為判決：駁回原告之訴。
二、陳述：
  (一)原告透過網路刊登傳播「靈芝茶」食品，引述學者、專家對
    靈芝功效之報導，與其所販售之「靈芝茶」食品相結合，宣
    稱希望增強免疫系統、想要改善心血管系統、想要減輕痛感
    、想要改善呼吸系統、肝臟功能不好，想要預防或改善者，
    需要喝靈芝茶，讓不特定的多數人知悉其宣傳內容，以招徠
    大眾消費之目的，已屬廣告行為，且廣告內容整體所傳達消
    費者之訊息，依據行政院衛生署公告之「食品廣告標示詞句
    涉及誇張易生誤解或醫療效能之認定表」實已涉及宣稱預防
    、改善、減輕生理功能者，為誇大不實、易生誤解。又原告
    為食品業者，應注意其所販售之「靈芝茶」食品廣告，不得
    使用誇大易生誤解之文字，原告於95年7月3日至被告所屬衛
    生局訪談時坦稱：「．．．該網站廣告是本公司所刊登，由
    於不諳法令規定而觸法，請貴局能從輕處分．．．」故可證
    明原告未注意其「靈芝茶」食品廣告已使用誇大易生誤解之
    文字，屬過失違反食品衛生管理法第19條第1項之規定，被
    告所屬衛生局認定並無違誤。
  (二)本件系爭廣告引述學者、專家對靈芝功效之報導，與其所販
    售之「靈芝茶」食品相結合，宣稱希望增強免疫系統、想要
    改善心血管系統、想要減輕痛感、想要改善呼吸系統、肝臟
    功能不好，想要預防或改善者，需要喝靈芝茶，原告欲傳達
    消費者訊息之整體表現，涉及宣稱預防、改善、減輕生理功
    能，為誇大不實、易生誤解，已違反食品衛生管理法屬實。
    又「食品廣告標示詞句涉及誇張易生誤解或醫療效能之認定
    表」公布已有多年，食品衛生管理法亦規定「違反食品管理
    法第19條第1項規定者，爰依同法第32條第1項之規定，處新
    臺幣3萬元以上15萬元以下罰鍰．．．」並未有勸導或限期
    改善之機會，且依據行政罰法第8條但書：「不得因不知法
    規而免除行政處罰責任。但按其情節，得減輕或免除其處罰
    」之規定，人民有知法的權利，不可因不知法而免除其行政
    罰則，被告已念及原告為初犯，給予最低罰鍰30,000元，並
    未違背比例原則。
  (三)Yahoo！奇摩拍賣服務網站係提供一交易平臺，供使用者得
    便捷地刊登拍賣物品及搜尋拍賣物品，故該公司僅係單純、
    中立的連接買方與賣方之介面，使用者刊登之內容並不經該
    公司事先同意及審查，且該公司於「Yahoo！奇摩拍賣使用
    規範」中亦已明定，使用者不得刊登禁止及限制的商品，又
    該公司非刊登違規廣告之行為人，故不予處分，但為避免誤
    導消費者，均會行文要求該公司移除違規網頁內容。
  (四)食品違規廣告系以一行為一處罰為原則，原告分別於95年2
    月23日及同年3月1日遭查獲刊登違規食品廣告，應屬二行為
    ，但原告於95年7月3日到局陳述時要求併案辦理，被告念及
    初犯，以一行為處罰。
  (五)本件經被告審酌結果，均符合行政程序法之各項規定，被告
    所屬衛生局亦已考量原告之情形，以併案處理方式且給予最
    低額度之罰鍰處分，已屬從輕，並無不當，
　　理  由
一、按「對於食品、食品添加物或食品用洗潔劑所為之標示、宣
    傳或廣告，不得有不實、誇張或易生誤解之情形。」、「違
    反第19條第1項規定者，處新臺幣3萬元以上15萬元以下罰鍰
    ，．．．」為食品衛生管理法第19條第1項及第32條第1項前
    段所明定。
二、本件原告於95年2月23日及同年3月1日在電腦網站（http ：
    //tw.f3.page.bid.yahoo.com/tw/auw/auction/c000000 00
    ）網站刊登「靈芝茶」產品廣告，內容宣稱「商品介紹．．
    ．旺旺的胃不太好，有一次又吃了不乾淨的東西，痛到會全
    身冒冷汗．．．試著泡了一杯靈芝茶喝，沒想到，沒多久，
    旺旺的胃竟然就不痛了．．．哪些人需要喝靈芝茶1、希望
    增強免疫系統的．．．2、想要改善心血管系統的．．．3
    、睡眠品質不好、情緒不穩定、想要減輕痛感覺的．．．4
    、想要改善呼吸系統問題的．．．5、肝臟功能不好，想要
    預防或改善的．．．記得要連續喝3個月才能夠深刻比較．
    ．．」（3月1日係以蕭峰光之名義刊登）等文詞，經被告所
    屬衛生局人員於95年7月3日約談原告，坦承販售系爭產品及
    刊登系爭廣告，由於不諳法令規定而觸法，請從輕處分等語
    ，有系爭廣告及經原告簽章確認之談話紀要影本附卷（見本
    院卷第24、25頁、第28至31頁、第34頁）可稽，其違規事實
    ，堪信為真實，被告依法處罰，尚無不合。
三、原告雖主張系爭廣告僅引述專家、學者之研究、報導，未自
    行宣稱療效，並無誤導，且已於95年3月16日下架，自始未
    出售該商品予任何人，原處分有違明確性及比例原則云云。
    ，惟查食品衛生管理法明確規定，食品之宣傳或廣告不得有
    不實、誇張或易生誤解之情形，而違規廣告之認定，係就個
    案所欲傳達消費者訊息之整體表現，包括文字敘述、產品品
    名、圖案、符號等綜合研判後，再據以認定。本件系爭廣告
    引述學者、專家對靈芝功效之報導，與其所販售之「靈芝茶
    」產品相結合，宣稱希望增強免疫系統、想要改善心血管系
    統、想要減輕痛感、想要改善呼吸系統、肝臟功能不好，想
    要預防或改善者，需要喝靈芝茶，其整體表現，顯過於誇大
    ，且易造成誤解，被告認其屬違規食品廣告，並無不合。又
    本件被告係以原告刊登違規食品廣告論處，此與原告是否有
    販售行為無涉。行政院衛生署已發布「食品廣告標示詞句涉
    及誇張易生誤解或醫療效能之認定表」（94年3月31日衛署
    食字第0940402395號函為行為時最新修訂本）可供參考，該
    表中「壹、不得宣稱之詞句敘述：一、詞句涉及醫療效能：
    (一)宣稱預防、改善、減輕、診斷或治療疾病或特定生理情形
    ：例句…治失眠…(五)引用或摘錄出版品、典籍或以他人名義
    並述及醫藥效能：例句：『本草備要』記載：冬蟲夏草可止
    血化痰。『本草綱目』記載：黑豆可止痛、散五臟結積內寒
    。二、詞句未涉及醫療效能但涉及誇張或易生誤解：(一)涉及
    生理功能者：例句：增強抵抗力。…」（認定表見本院卷第
    44頁）。被告參酌上開參考表以本件系爭廣告引述學者、專
    家對靈芝功效之報導，與其所販售之「靈芝茶」產品相結合
    ，宣稱希望增強免疫系統、想要改善心血管系統、想要減輕
    痛感、想要改善呼吸系統、肝臟功能不好，想要預防或改善
    者，需要喝靈芝茶，其整體表現，顯過於誇大，且易造成誤
    解，被告認其屬違規食品廣告，尚難指欠明確性。原告雖又
    稱被告稱95年2月23日及同年3月1日查獲刊登違規食品廣告
    ，然而95年2月23日為苗栗縣衛生局舉發原告；95年3月1日
    為臺中縣衛生局舉發住於臺中縣霧峰鄉之第三人蕭峰光，被
    告未查證，而認係原告二行為，毫無理由。被告所通知之人
    ，一為原告住臺中市南屯區；另一人為蕭峰光住臺中縣霧峰
    鄉，被通知時完全不知違規事項。兩人同時間向被告陳述時
    發現檢舉內容完全相同隻字不差，分由苗栗縣衛生局及臺中
    縣衛生局，雖不同地，事項相同，基於「一事不再理之原則
    」，縱有為績效、為獎金，不論一分為二或三，當然一事要
    合併處理，非被告所稱屬二行為，念初犯，以一行為處罰。
    而「一事不再理之原則」為法律明定，被告辯稱原告違規分
    別於95年2月23日及95年3月1日應屬二行為，卻未說明違規
    內容、事項，企圖混淆云云。惟依臺中市衛生局談話記要載
    ：「（原告答）我是甲○○，另蕭峰光為本人父親，並無刊
    登產品廣告，目前通訊地址為408臺中市○○區○○路51 號
    ，本人可全權負責本次談話。」問「有關苗栗縣衛生局、臺
    中縣衛生局於95年2月23日、95年3月1日在網站（http：//t
    w.f3.page.bid.yahoo.com/tw/auw/auction/c00000000）查
    獲台端刊登之『靈芝茶』產品違規廣告案，其內容……等，
    請問『靈芝茶』產品是否台端所販售？該網站廣告是否台端
    所刊登？若是，係違反食品衛生管理法第19條第1項規定，
    ……」（原告）答：「『靈芝茶』產品是本人所販售，該網
    站廣告是本人所刊登，由於不諳法令規定而觸法，請依據95
    年2月5日『行政罰法』第8條規定，請貴局能從輕處分。」
    （見本院卷第34頁）足見95年2月23日、95年3月1日兩次在
    網站刊登廣告，皆原告所登，而其中一次係以其父蕭峰光名
    義刊登，顯係二次刊登之決定，並兩次之刊登行為，雖刊登
    內容相同，其應係二行為並無誤，原處分以一行為處罰，基
    於行政爭訟不利益變更禁止之原則，自不予變更，原告謂係
    「一事不再理原則之適用」顯有誤解。被告以食品違規廣告
    係以一行為一處罰為原則，原告分別於95年2月23日及同年3
    月1日遭查獲刊登違規食品廣告，應屬二行為，但原告於95
    年7月3日到局陳述時要求併案辦理，被告念及初犯，以一行
    為處罰，念及原告為初犯，給予最低罰鍰30,000元，並未違
    背比例原則，且該奇摩拍賣服務網站公司於「Yahoo！奇摩
    拍賣使用規範」中亦已明定，使用者不得刊登禁止及限制的
    商品，原告卻仍違反，故亦難指被告有違行政罰法第8條未
    予減輕或免除處罰之規定。又被告以Yahoo！奇摩拍賣服務
    網站係提供一交易平臺，供使用者得便捷地刊登拍賣物品及
    搜尋拍賣物品，故該公司僅係單純、中立的連接買方與賣方
    之介面，使用者刊登之內容並不經該公司事先同意及審查，
    且該公司於「Yahoo！奇摩拍賣使用規範」中亦已明定，使
    用者不得刊登禁止及限制的商品，又該公司非刊登違規廣告
    之行為人，故不予處分，但為避免誤導消費者，均會行文要
    求該公司移除違規網頁內容。原告卻以彼例此主張被告事先
    未予勸導或限期改善之機會，有違比例原則或平等原則云云
    ，亦非可取。原告之主張俱無可採。從而本件原處分核無違
    誤，訴願決定予以維持，亦無不合，原告訴請予以撤銷，核
    無理由，應予駁回。又本件為簡易案件，爰不經言詞辯論逕
    為判決。
據上論結，本件原告之訴為無理由，依行政訴訟法第233條第1項
、第236條、第195條第1項後段、第98條第3項前段，判決如主文
。
中　　華　　民　　國　　96　　年　　2　　月　　15 　　日
                      第三庭法  官　王茂修
以上正本證明與原本無異。
如不服本判決，應於判決送達後20日內，以本訴訟事件所涉及之
法律見解具有原則性者，始得向本院提出上訴狀並表明上訴理由
，經最高行政法院許可，否則不得上訴；如於本判決宣示後送達
前提起上訴者，應於判決送達後20日內補提上訴理由書（均應依
對造人數提出繕本）。提起上訴應預繳送達用雙掛號郵票390元
（34元及5元郵票各10份)。
中　　華　　民　　國　　96　　年　　2　　月　　15 　　日
                            書記官  朱敏諄
